【裁判字號】    98,訴,2541
【裁判日期】    990310
【裁判案由】    分配表異議之訴
【裁判全文】
臺灣臺中地方法院民事判決              98年度訴字第2541號
原      告  合作金庫資產管理股份有限公司
法定代理人  甲○○
訴訟代理人  丁○○
被      告  丙○○
訴訟代理人  乙○○
上列當事人間分配表異議之訴事件，本院於民國99年2月10日言
詞辯論終結，判決如下：
    主    文
本院九十七年度執字第六四三一二號強制執行事件，於民國九十
八年六月八日作成之強制執行金額計算書分配表，應更正為如附
表二所示。
訴訟費用由被告負擔。
    事實及理由
一、原告起訴主張略以：
（一）鈞院97年度執字第64312號強制執行事件，業將被告所有
      之坐落臺中縣大里市○○段第477、478地號土地及其上建
      號223、224號建物門牌號碼為臺中縣大里市○○路○段日
      新巷47、48號之房地（下稱系爭執行標的物）拍定，並於
      民國（下同）98年6月8日做成分配表在案。惟鈞院民事執
      行處於該分配表附註欄，以原告所持執行名義內容中，其
      債務人等間非屬連帶債務且該債務非不可分，而援引民法
      第271條規定適用結果，致原告僅得就原所陳報債權本金
      暨其利息、違約金等之三分之一受償，而將其餘拍賣所得
      價金計新臺幣（下同）2,090,627元發還與被告。
（二）查民法第271條固規定數人負同一債務且其給付可分者，
      債務人應各平均分擔之，然其仍有「契約另有訂定」時之
      除外規定。本件原債權人合作金庫商業銀行（下稱合庫商
      銀）與其債務人丙○○即被告、訴外人王永祿及王永森（
      下均以姓名稱之）等三人間，就系爭執行債權，原係由王
      永祿邀同王永森為連帶保證人，於85年及88年間以系爭執
      行標的物，合計設定本金最高限額9,240,000元之抵押權
      登記予臺中市第一信用合作社（下稱臺中一信）為擔保，
      而至90年9月間，臺中一信為合庫商銀概括承受。嗣後系
      爭執行標的物因買賣過戶與被告，被告並向合庫商銀簽立
      「債務承擔契約書」，併存承擔王永祿及王永森對原債權
      人合庫商銀所負之債務，而因上開債務人等尚有其他遞延
      還款等其他請求，遂向合庫商銀另再簽立「變更借據契約
      」，合庫商銀為求債權之擔保，增提被告為前開債務之連
      帶保證人，並由被告於上開「變更借據契約」之連帶保證
      人欄親自簽名，是被告就系爭分配表次序7號之債務已為
      連帶保證人無誤，而應對王永祿及王永森所負之債務，負
      連帶保證之責。96年12月合庫商銀再將其對被告、王永祿
      及王永森等三人之債權連同擔保物權及其他從屬權利一併
      讓與原告，97年8月間原告向鈞院就系爭執行標的物聲請
      執行，並將載有原告為系爭執行標的物抵押權人之證明文
      件陳報鈞院，是原告為系爭執行標的物之抵押權人，並於
      聲請執行時即已將此事實陳報鈞院無誤。縱原告於系爭執
      行程序原係以對被告、王永祿及王永森等三人之支付命令
      暨其確定證明書為執行名義，然鈞院應知悉原告亦為系爭
      執行標的物之抵押權人，而應就系爭執行標的物所擔保之
      債權（即原告對王永祿之債權）優先受償，原告亦於98年
      8月25日將債權向鈞院陳報，而原告所陳報之債權就本金
      部分即達6,461,320元，顯高於拍賣所得價金5,001,000元
      ，系爭執行程序當無將部分拍賣價金再發還被告之理，故
      鈞院民事執行處僅就債務是否可分，而忽略原告係執行標
      的物抵押權人而應就拍賣價金優先受償，應有違誤。
（三）綜上，鈞院民事執行處上揭分配表，應有違誤，應更正如
      附表2所示，爰依法提起本件訴訟，並聲明：求為判決如
      主文所示。
二、被告答辯略以：
（一）原告提出之執行文件內容（即鈞院96年度促字第28183號
      支付命令及確定證明書）既未記載債務人應「連帶」，又
      無債務人應「分別」清償6,461,320元，依民法第271條規
      定自當認此給付可分，故依該執行名義內容，原告僅得按
      其中人數平均債權參與分配，逾越上揭執行名義範圍內之
      債權，依強制執行法第34條規定根本不得參與分配。
（二）原告雖以兩造契約另有約定，而主張其他部分亦得參與分
      配，惟查原告上揭主張已逾執行名義範圍，自不在民事執
      行所得審酌之範圍，原告主張應無理由。再鈞院民事執行
      處於98年7月16日已向原告告知本件分配表係依據執行名
      義內容製作，如有不同意見，應更正支付命令之內容，惟
      原告並未更正，仍以不合法之理由聲明異議，足見其無法
      更正執行名義，不過係以同樣理由拖延分配日期。
（三）被告之前向王永祿買這個房子，那時候是屬於第一信用合
      作社，被告曾支付第一信用合作社1、2百萬元的支票，希
      望原告解釋是如何結算的，且何以未將利息降低。因為原
      告承受第一信用合作社，而第一信用合作社承辦人員曾經
      答應要降息，至於有無改契約書，這是他們內部作業被告
      並不清楚等語。並聲明，求為判決駁回原告之訴。
三、法院之判斷：
（一）按抵押權所擔保之債權，其種類及範圍，屬於抵押權之內
      容，依法應經登記，始生物權之效力，但如因內容過於冗
      長，登記簿所列各欄篇幅不能容納記載，可以附件記載，
      作為登記簿之一部分。因此關於最高限額抵押權所擔保之
      債權，雖未記載於土地登記簿，然於聲請登記時提出之最
      高限額抵押權設定契約書，有該項債權之記載者，此契約
      書既作為登記簿之附件，自為抵押權效力所及（最高法院
      84年臺上字第1967號判例意旨參照）。次按第三人提供抵
      押物擔保債務人對債權人之債務，設定抵押權與債權人，
      係基於第三人與債務人、債權人間之約定，而抵押權人依
      法行使抵押權，以第三人提供之抵押物所拍賣之價金，優
      先受償債權，係法律規定設定抵押權之目的，此觀諸民法
      第860條、第873條第1項之規定自明（最高法院89年度台
      上字第123號判決意旨參照）。經查：
    1.原告主張本件原債權人合庫商銀與被告、王永祿及王永森
      等三人間，就系爭債權，原係由王永祿邀同王永森為連帶
      保證人，於85年及88年間以系爭執行標的物，合計設定本
      金最高限額9,240,000元之抵押權登記予臺中一信為擔保
      ，至90年9月間臺中一信為合庫商銀概括承受。嗣後系爭
      執行標的物因買賣過戶與被告，被告並向合庫商銀簽立「
      債務承擔契約書」，併存承擔王永祿及王永森對原債權人
      合庫商銀所負之債務，且因上開債務人等尚有其他遞延還
      款等其他請求，遂向合庫商銀另再簽立「變更借據契約」
      ，合庫商銀為求債權之擔保，增提被告為前開債務之連帶
      保證人，並由被告於上開「變更借據契約」之連帶保證人
      欄親自簽名，96年12月合庫商銀再將其對被告、王永祿及
      王永森等三人之債權連同擔保物權及其他從屬權利一併讓
      與原告等事實，業據其提出變更借據契約、借據、抵押權
      設定契約書、債務承擔契約書、債權讓與證明書、民眾日
      報公告、他項權利證明書、抵押權移轉契約書等件影本為
      憑（參本院卷第6、28-41頁），且被告亦不爭執，自堪信
      為真實。
    2.本件原告主張其對被告、王永祿、王永森等3人之系爭債
      權尚有本金6,461,320元及其利息、違約金未獲清償，而
      被告所有之系爭執行標的物所設定抵押權擔保之債務即為
      上開債權等事實，已據其提出本院96年度促字第28183號
      支付命令及確定證明書（參本院卷第63-65頁）及上揭他
      項權利證明書、抵押權設定契約書、債務承擔契約書等為
      證，被告雖不否認承擔債務、且以系爭執行標的物設定抵
      押權擔保系爭債權等事實，惟另辯以上詞；然按為訴訟標
      的之法律關係，於確定之終局判決中已經裁判者，就該法
      律關係即有既判力，當事人雖僅於新訴訟用作攻擊防禦方
      法，法院亦不得為反於確定判決意旨之裁判（最高法院30
      年上字第8號判例意旨參照）。次按確定之支付命令與確
      定判決有同一之效力，凡確定判決所能生之既判力及執行
      力，支付命令皆得有之，當事人不得就該法律關係更行起
      訴。而確定判決所生之既判力，除當事人就確定終局判決
      經裁判之訴訟標的法律關係，不得更行起訴或為相反之主
      張外，法院亦不得為與確定判決意旨相反之裁判。否則將
      使同一紛爭再燃，即無以維持法之安定，及保障當事人權
      利、維護私法秩序，無法達成裁判之強制性、終局性解決
      紛爭之目的。本件原告受讓之系爭債權之前手即合庫商銀
      以其對被告有借款債權存在，經聲請本院准許核發支付命
      令，被告收受該支付命令後，未於20日之不變期間內提出
      異議，已生與確定判決同一之效力。則依上說明，被告已
      不得就系爭債權再為相反之主張，法院亦不得為與該確定
      支付命令意旨相反之裁判，否則即違反該確定支付命令之
      既判力。是被告上揭有關其前已與第一信用合作社約定降
      息，並已交付部分支票、客票以為清償等抗辯，既未於支
      付命令核發前或核發後確定前為任何借款債權部分清償或
      利率過高等之主張，原告所受讓自合庫商銀之對於被告之
      系爭債權即屬確定存在。就此債權存在之事實，被告除得
      依法對該確定之支付命令提起再審之訴以求救濟外，自不
      得再主張原告就該債權金額及利率等計算不當，本院更不
      得於審理「再審之訴」外之其他後訴訟為反於前確定支付
      命令既判力之認定。是被告上揭抗辯，本院自不得加以審
      酌。據上，本件原告此部分之主張，自亦堪信為真實。
    3.本件原告於97年8月間向本院民事執行處就系爭執行標的
      物聲請執行，並將載有原告為系爭執行標的物抵押權人之
      證明文件等向本院民事執行處陳報之事實，業據其提出98
      年5月25日向本院遞交之民事陳報狀影本為憑（參本院卷
      第42頁），且經本院調閱上開強制執行卷審閱原告確已於
      聲請強制執行時即同時提出他項權利證明書、抵押權設定
      契約書等文件，另於系爭執行標的拍定後，亦於98年5月
      25日提出債權證明文件等無訛（參執行卷附之原告97年8
      月6日民事強制執行聲請狀、98年5月25日民事陳報狀），
      是本件堪認原告於系爭執行程序確有行使抵押權之意思無
      誤。
    4.本件97年度執字第64312號強制執行事件，原告固係以上
      開本院96年度促字第28183號支付命令及確定證明書為執
      行名義據以聲請，惟原告既為系爭執行標的物之抵押權人
      ，且其抵押權所擔保之債權未獲全部清償，並已於聲請執
      行時即將此事實陳報，並於執行標的物拍定後行使抵押權
      ，均已如前述；而被告所有之系爭執行標的物，既提供以
      擔保他人之債務，核即屬上述之第三人提供抵押物擔保債
      務人對債權人之債務，則依首開說明，於抵押權人依法行
      使抵押權，第三人提供之抵押物所拍賣所得之價金，自應
      優先受償。是本件原告於系爭強制執行程序原雖係以對被
      告、王永祿及王永森等三人之支付命令暨其確定證明書為
      執行名義，然執行法院既查悉原告亦為系爭執行標的物之
      抵押權人，且其擔保債權未獲全部清償，又原告亦已主張
      行使其抵押權，自應就系爭執行標的物所擔保之債權列入
      優先受償；而原告所陳報之未獲清償債權就本金部分即達
      6,461,320元，顯高於執行標的拍賣所得價金5,001,000元
      ，則系爭執行程序自不得僅就被告所負執行名義範圍內之
      債權金額即2,758,351元（含執行費及本利、違約金等）
      分配與原告，逕將其所餘款項發還被告。本院民事執行處
      謂就系爭執行名義所載之債權債務為可分，並據以為分配
      ，而忽略原告係系爭執行標的物之抵押權人應就拍賣價金
      優先受償之事實，致未將其列入優先分配順序，而就其餘
      款分配與臺中縣地方稅務局及發還被告，自有未洽。原告
      主張其抵押債權應列入優先分配（優於臺中縣地方稅務局
      之地方稅3,600元，臺中縣地方稅務局對原告此部分之主
      張亦表示無意見，參執行卷附該局98年9月28日中縣稅法
      字第0982065864號函），即屬適當。
（二）綜上所述，本院97年度執字第64312號強制執行事件，於
      98年6月8日製作之系爭分配表，剔除原告主張之系爭債權
      之三分之二，未將之列入第一順位優先受償，即有未洽。
      原告提起本件分配表異議之訴，請求更正系爭分配表如附
      表2所示，即將系爭債權列入分配表第一順位優先受償，
      為有理由，爰判決如主文第1項所示。
四、本件判決之基礎已臻明確，兩造其餘之攻擊防禦方法及舉證
    ，核與判決無影響，毋庸一一論列，併此敘明。
據上論結，本件原告之訴為有理由，依民事訴訟法第79條，判決
如主文。
中    華    民    國    99    年    3     月    10    日
                  民事第四庭    法  官  王鏗普
正本係照原本作成。
如對本判決上訴，須於判決送達後20日內向本院提出上訴狀。
中    華    民    國    99    年    3     月    10    日
                                書記官

司法院資訊處製作；財團法人民間司法改革基金會備份。
